臺灣高等法院臺中分院刑事判決　　　　96年度上易字第1479號
上　訴　人　臺灣臺中地方法院檢察署檢察官
被　　　告　乙○○
上列上訴人因被告詐欺案件，不服臺灣臺中地方法院96年度訴字
第1388號中華民國96年5月24日第一審判決（起訴案號：臺灣臺
中地方法院檢察署96年度偵字第3726號），提起上訴，本院判決
如下：
    主  文
原判決撤銷。
乙○○幫助意圖為自己不法之所有，以不正方法由自動付款設備
取得他人之物，累犯，處有期徒刑肆月，如易科罰金，以新臺幣
壹仟元折算壹日；減為有期徒刑貳月，如易科罰金，以新臺幣壹
仟元折算壹日。
    事  實
一、乙○○於民國九十三年間因過失傷害案件，經臺灣高等法院
    臺南分院以九十三年度交上易字第一四號判處有期徒刑八月
    確定，甫於九十三年十一月二十一日縮刑期滿執行完畢。乙
    ○○明知個人之帳戶關係本身之信用具有一身專屬之性質，
    在現今金融機構開立帳戶使用並無特殊之條件與困難，而一
    般人均係使用自己之帳戶，如涉及使用他人之帳戶常與財產
    犯罪密切相關，且取得他人存摺之目的在於收取贓款及掩飾
    犯行使之不易遭人追查，其在能預見交付金融機構帳戶之帳
    戶存摺、提款卡及密碼予姓名、年籍不詳之他人使用，將可
    能被該人或其所屬之犯罪集團用於掩飾身份，以避免遭警方
    查緝，足供他人作為詐騙財物匯款之工具，乙○○因失業缺
    錢，竟仍在不違背其本意之情形下，基於幫助他人實施詐欺
    取財行為之不確定故意，於九十五年九月間，在臺中縣后里
    鄉某處，將其向大甲郵局申請開立之帳戶號碼：000-000000
    00000000號帳戶（下稱大甲郵局帳戶）之存摺、提款卡（包
    括密碼），以新臺幣（下同）四千元之代價，出售並交付予
    某真實姓名、年籍不詳之成年人及其詐騙集團成員。該詐騙
    集團成員隨即意圖為自己不法之所有，於九十五年九月二十
    一日十五時許，以由張友松（由原審另行審結）處取得之00
    00-000000號門號撥打電話予甲○○並向其詐稱：甲○○因
    涉及冒用行動電話案件，電信警察將凍結甲○○所有金融機
    構之帳戶，應立即至郵局辦理語音電話網路轉帳云云，甲○
    ○因而陷於錯誤，遂於同日就其設於郵局000-000000000000
    00號帳戶辦理語音轉帳之申請，並將乙○○上開大甲郵局帳
    戶設為受撥帳戶，復將語音轉帳密碼告知詐欺集團成員，詐
    欺集團成員即利用此不正方法，以語音轉帳方式，自甲○○
    之上開郵局帳戶內匯款九萬三千元至上開乙○○之大甲郵局
    帳戶，甲○○嗣後始知受騙。
二、案經甲○○訴由臺中縣警察局大甲分局報告臺灣臺中地方法
    院檢察署檢察官偵查起訴，由臺灣臺中地方法院改由受命法
    官獨任行簡式審判程序。
    理  由
壹、程序方面：
    按被告以外之人於審判中死亡者，其於檢察事務官、司法警
    察官或司法警察調查中所為之陳述，經證明具有可信之特別
    情況，且為證明犯罪事實之存否所必要者，得為證據，刑事
    訴訟法第一百五十九條之三第一款定有明文。證人甲○○於
    警詢時所為之陳述，係屬被告以外之人於審判外之言詞陳述
    ，原則上不得作為證據。惟證人甲○○業於九十五年十一月
    一日死亡等情，有個人基本資料查詢結果一份在卷可參（見
    本院卷第二四頁），其事實上已無從再行傳喚至本院作證，
    惟觀諸其於九十五年九月二十一日警詢時證述受詐騙之經過
    ，明確清楚，而證人甲○○與被告素不相識，其應無設詞故
    入被告於罪之理，是其陳述具有可信之特別情況，且為證明
    本案被告犯罪存否所必要，參諸前開規定，即具有證據能力
    ，得作為證據。
貳、實體方面：
一、訊據被告乙○○對於上開事實均坦承不諱，並經證人甲○○
    於警詢中證述屬實，此外復有甲○○郵局存摺內頁明細影本
    、電話語音局內轉帳申請書、乙○○大甲郵局帳號000-0000
    0000000000開戶資料暨歷史交易明細各一份、嫌犯提領現金
    監視畫面翻拍相片一張附卷可稽（附於警卷第一０頁、第一
    二至一四頁、第一九頁）。按刑法上之故意，分直接故意（
    確定故意）與間接故意（不確定故意），「行為人對於構成
    犯罪之事實，明知並有意使其發生者」為直接故意，「行為
    人對於構成犯罪之事實，預見其發生而其發生並不違背其本
    意者」為間接故意；刑法第十三條第一、二項分別定有明文
    。衡諸常情，一般人至金融機構開設帳戶並無任何法令限制
    ，若係正當用途，大可光明正大，自行申請供己使用，何必
    向他人收集？如非因財產犯罪等不法目的，依常情並無捨棄
    自己帳戶而迂迴以花費金錢或其他方法向無相當信賴關係之
    陌生人取得帳戶使用之理，且近年來以退稅或中獎等不實電
    話內容而詐欺取財之犯罪類型層出不窮，該等犯罪，多數均
    係利用他人帳戶作為詐欺所得財物之出入帳戶，業經媒體廣
    為披載，是依一般人通常之知識、智能及經驗，均已深知向
    陌生人購買、承租或其他方法取得帳戶之人，多係欲藉該帳
    戶取得不法犯罪所得，且隱匿實際身分，以逃避司法單位之
    追查，若此社會現實，恆係一般人本於日常生活經驗即可體
    察，被告於案發時為年滿二十歲具一般社會智識經驗之成年
    人，被告對此自亦難諉為不知，故被告對於交付上開郵局帳
    戶之存摺、提款卡及密碼予不詳姓名之成年人，導致該帳戶
    將可能被用來作為詐欺取財等非法用途之工具乙節，應有所
    預見，且不違背其本意。是以，被告猶提供所有之上開帳戶
    予不詳姓名之成年人及其犯罪集團使用，足認被告主觀上容
    任不詳姓名之成年人及其犯罪集團將上開帳戶作為詐欺取財
    之指定帳戶使用，準此，被告確有幫助前揭不詳人等利用上
    開帳戶犯詐欺取財罪之不確定故意甚明。是以本件事證已臻
    明確，被告幫助詐欺取財之犯行堪予認定。
二、查收受被告乙○○上開郵局帳戶之詐欺集團成員意圖為自己
    不法之所有，以如犯罪事實欄一所載之詐術，使被害人陷於
    錯誤，提供電話語音轉帳密碼，再由該詐欺集團成員以輸入
    電話語音轉帳密碼之不正方法，而利用郵局電話語音轉帳終
    端機之自動付款設備，將被害人甲○○帳戶內之存款轉帳至
    被告上開郵局帳戶，核其所為，係觸犯刑法第三百三十九條
    之二第一項之以不正方法利用自動付款設備詐欺取財罪。又
    刑法上之幫助犯，係對於犯罪與正犯有共同之認識，而以幫
    助之意思，對於正犯資以助力，而未參與實施犯罪之行為者
    而言（最高法院七十五年度臺上字第一五○九號、八十八年
    度臺上字第一二七○號判決意旨可資參照）。是以，如未參
    與實施犯罪構成要件之行為，且係出於幫助之意思提供助力
    ，即屬幫助犯，而非共同正犯。查前揭真實姓名、年籍不詳
    之成年人及其犯罪集團，基於意圖為自己不法之所有之犯意
    ，以上述之方式，使被害人甲○○陷於錯誤，因而交付提供
    電話語音轉帳密碼，再由該詐欺集團成員以輸入電話語音轉
    帳密碼之不正方法，而利用郵局電話語音轉帳終端機之自動
    付款設備，將被害人甲○○帳戶內之存款轉帳至被告上開郵
    局帳戶，該詐欺集團所為，係觸犯刑法第三百三十九條之二
    第一項之以不正方法利用自動付款設備詐欺取財罪。被告雖
    有將上開郵局帳戶之存摺、提款卡及密碼提供予該施以詐騙
    之成年人及其犯罪集團使用，已如前述，惟依卷內證據資料
    ，既未見被告有何參與詐騙被害人甲○○之行為或於事後亦
    分得詐欺取財款項之積極證據，固無從認屬上開詐欺取財行
    為之共同正犯。然而，被告將其所有之上開帳戶提供予他人
    作為詐欺取財之指定帳戶，乃係基於幫助他人詐欺取財之犯
    意，而被告提供上揭帳戶予他人之行為，復屬詐欺取財構成
    要件以外之行為，則被告自屬以幫助之意思，參與詐欺取財
    構成要件以外之行為，是核被告所為，係犯刑法第三十條第
    一項前段、第三百三十九條之二第一項之幫助以不正方法利
    用自動付款設備詐欺取財罪。檢察官起訴及上訴意旨固認被
    告係犯刑法第三十條第一項前段、第三百三十九條之三第一
    項之幫助利用電腦設備詐欺罪，惟該罪之構成要件，既須以
    行為人將虛偽資料或不正指令輸入電腦或其相關設備為要件
    ，惟本件詐欺集團所輸入電腦之密碼，為被害人交付之正確
    密碼，且詐欺集團成員以輸入電話語音轉帳密碼之不正方法
    ，而利用郵局電話語音轉帳終端機之自動付款設備取得被害
    人甲○○帳戶內之存款，核詐欺集團成員之所為，自與刑法
    第三百三十九條之三第一項之構成要件有間，此部分檢察官
    容有誤會，惟起訴之基本社會事實既相同，應由本院依法變
    更起訴法條。又本案被告幫助他人犯共同詐欺取財罪，為從
    犯，本院衡其犯罪情節較正犯為輕，爰依刑法第三十條第二
    項之規定，按正犯之刑減輕之。復查，被告於九十三年間因
    過失傷害案件，經臺灣高等法院臺南分院以九十三年度交上
    易字第一四號判處有期徒刑八月確定，甫於九十三年十一月
    二十一日縮刑期滿執行完畢，此有臺灣高等法院被告前案紀
    錄表一份附卷可稽，其於受有期徒刑執行完畢，於五年內故
    意再犯本件有期徒刑以上之罪，為累犯，應依刑法第四十七
    條第一項之規定加重其刑。又被告有加重及減輕其刑之事由
    ，應予先加後減。
三、原審認被告犯行事證明確，予以論罪科刑，固非無見，惟查
    ：(1)按刑事訴訟法第九十五條第一款規定「訊問被告應先告
    知犯罪嫌疑及所犯所有罪名。罪名經告知後，認為應變更者
    ，應再告知」，旨在使被告得以充分行使防禦權，以達刑事
    訴訟法為發現真實並兼顧程序公正之目的，此條既規定於總
    則編內，訴訟之各階段自均有其適用。本件檢察官起訴書所
    載被告係涉犯刑法第三百三十九條之三之罪嫌；原審判決則
    認被告犯有刑法第三百三十九條之二第一項之罪。但原審於
    審判期日或之前準備程序期日僅告知起訴書所載罪名，並未
    告知關於刑法第三百三十九條之二第一項之犯罪嫌疑及所犯
    罪名，此有原審準備程序筆錄及審判筆錄可稽。揆之上開說
    明，原審所踐行之訴訟程序自屬違法。(2)被害人甲○○因被
    告之行為，以致損失九萬三千元，追償無門，被告復為累犯
    ，原判決僅量處被告有期徒刑三月，量刑尚屬過輕。(3)原審
    判決後，中華民國九十六年罪犯減刑條例自九十六年七月十
    六日起施行，本案被告犯罪時間在中華民國九十六年四月二
    十四日以前，合於減刑條件，原審未及適用中華民國九十六
    年罪犯減刑條例之規定予以減刑，亦有未洽。檢察官上訴意
    旨認原審有訴訟程序違法之情形及原審量刑過輕等語，就此
    部分為有理由，原審判決既有前揭可議之處，自屬無可維持
    ，應由本院將原判決予以撤銷改判。爰審酌被告之平日素行
    ，其任意提供帳戶予不法份子使用，且其所提供帳戶非惟幫
    助詐騙者遂行詐欺取財目的，同時使詐欺者得以隱匿其真實
    身分，減少遭查獲之風險，愈使其肆無忌憚，加深犯罪之猖
    獗，被告所為阻礙國家偵查追緝之行使，助長社會詐騙歪風
    ，國家難予對於詐欺取財之正犯追訴、處罰，復審酌被害人
    遭詐騙之金額，暨被告之智識、犯罪目的、手段，犯罪後之
    態度坦承犯行等一切情狀，量處有期徒刑四月，並諭知易科
    罰金之折算標準，以示懲儆。又本案被告犯罪時間在中華民
    國九十六年四月二十四日以前，合於減刑條件，應併依中華
    民國九十六年罪犯減刑條例第二條第一項第三款之規定，減
    其宣告刑二分之一，併諭知易科罰金之折算標準。
據上論斷，應依刑事訴訟法第三百六十九條第一項前段、第三百
六十四條、第二百九十九條第一項前段、第三百條，刑法第三十
條第一項前段、第二項、第三百三十九條之二第一項、第四十一
條第一項前段，刑法施行法第一條之一，中華民國九十六年罪犯
減刑條例第二條第一項第三款、第七條、第九條，判決如主文。
本案經檢察官沈淑宜到庭執行職務。
中　　華　　民　　國　　96　　年　　9 　　月　　27　　日
            刑事第十一庭　審判長法　官　陳　朱　貴
                                法　官　郭　同　奇
                                法　官　胡　文　傑
上列正本證明與原本無異。
檢察官得上訴，被告不得上訴。
如不服本判決應於收受送達後十日內向本院提出上訴書狀，其未
敘述上訴之理由者並得於提起上訴後十日內向本院補提理由書（
均須按他造當事人之人數附繕本）。
                                書記官  陳　文  琴
中　　華　　民　　國　　96　　年　　9 　　月　　27   　日
附錄本案論罪科刑法條全文：
中華民國刑法第339條之2
意圖為自己或第三人不法之所有，以不正方法由自動付款設備取
得他人之物者，處3年以下有期徒刑、拘役或1萬元以下罰金。
以前項方法得財產上不法之利益或使第三人得之者，亦同。
中華民國刑法第30條
幫助他人實行犯罪行為者，為幫助犯。雖他人不知幫助之情者，
亦同。
幫助犯之處罰，得按正犯之刑減輕之。
